【裁判字號】    96,重上,79
【裁判日期】    980819
【裁判案由】    給付違約金
【裁判全文】
臺灣高等法院高雄分院民事判決          96年度重上字第79號
上  訴  人  乙○○
訴訟代理人  王碩禧律師
            王進勝律師
            黃淑芬律師
            林石猛律師
上一人
複代理人    邱基峻律師
被上訴人    丙○○
訴訟代理人  李昌明律師
上列當事人間請求給付違約金事件，上訴人對於民國96年10月30
日台灣高雄地方法院95年度重訴字第294 號第一審判決提起上訴
，本院於98年8月5日言詞辯論終結，判決如下：
    主      文
原判決關於命上訴人給付超過新台幣伍佰萬元部分，及該部分假
執行之宣告，暨訴訟費用之裁判均廢棄。
上開廢棄部分，被上訴人在第一審之訴及其假執行之聲請均駁回
。
其餘上訴駁回。
第一、二審訴訟費用由上訴人負擔四分之一，餘由被上訴人負擔
。
    事實及理由
一、被上訴人起訴主張：被上訴人與上訴人於民國93年3 月13日
    簽立「合營契約書」及補充該合營契約書之「協議書」，約
    定合作經營眼科醫院事宜，並於同年5月6日為補充前開協議
    內容，再簽訂「合營契約書」及「協議書」。而依93年3 月
    13日協議書第17條約定：「乙○○如未在高雄市設立眼科醫
    院或診所供丙○○醫師開業，則丙○○醫師可向乙○○要求
    新台幣2,000 萬元之違約賠償金，乙○○並放棄先訴抗辯權
    ，簽約後按合約日期最長不能超過6 個月（醫院或診所之規
    模至少有3 間店面以上）」換言之，上訴人最遲應於93年9
    月13日前，即需在高雄市設立眼科醫院或診所供被上訴人開
    業，否則即構成違約，被上訴人可依協議書約定請求違約金
    罰款。惟前開協議書簽立後，上訴人並未依約於93年9 月13
    日前在高雄市設立眼科醫院或診所。則依前開協議書第17條
    之約定，上訴人即有給付違約金之義務等情。爰依前開協議
    書第17條之約定，求為命上訴人給付2,000 萬元之判決。（
    原審判決上訴人應給付被上訴人1,200 萬元，而駁回被上訴
    人其餘請求，被上訴人就敗訴部分未據聲明不服，上訴人就
    敗訴部分提起上訴）。被上訴人答辯聲明：(一)上訴駁回；(二)
    第二審訴訟費用由上訴人負擔。
二、上訴人則以：兩造於93年3 月13日簽約當時係欲在高雄市苓
    雅區○○○路468 號1 、2 、3 樓及地下室1 樓全部，經營
    長庚明明眼科醫院。依上開合約，上訴人並無在高雄市設立
    眼科醫院或診所供丙○○醫師開業之義務，且上訴人亦於93
    年5 月5 日與訴外人丁○○訂立租賃契約書，向丁○○承租
    上開建物，惟事後上訴人察覺上開房屋係訴外人丁○○向台
    灣土地銀行承租，租期於94年9 月30日即屆期，且丁○○並
    無轉租權利，丁○○刻意隱瞞房屋係台灣土地銀行所有，上
    訴人受騙而承租，致未能在上開中山二路開設醫院或診所，
    其過並不在上訴人。嗣兩造共同洽租高雄市○○路151 及15
    1 之1 號欲開設眼科醫院，因被上訴人考量上開地點之建物
    需另行增建，且有被拆除之風險，且被上訴人擬在其父於高
    雄市○○○路自宅所經營之眼鏡店開設眼科診所獨資開業，
    被上訴人遂否決上開計畫而未承租。故上訴人未能在高雄市
    設立眼科醫院或診所供被上訴人開業，均非可歸責於上訴人
    。再被上訴人亦有免除上訴人上開給付違約金之意，否則被
    上訴人為何未於93年間向上訴人請求上開違約金。況上訴人
    在93年3 月13日與被上訴人簽立上開合營契約書、協議書之
    後，兩造復於93年5 月6 日簽立台南信合美眼科診所之合營
    契約書，該契約不但合營期間與上開93年3 月13日之合營契
    約書完全相同，且內容有互為援引、補充之處，足證兩份合
    營契約書均保證被上訴人不論是在高雄或台南門診，其最低
    薪資報酬都是100 萬元，而上開台南信合美眼科診所之合營
    契約書第5 條既約定「高雄長庚明明眼科醫院或診所準備不
    及尚未開業期間」仍保證最低薪100 萬元，且達2 年，足證
    兩造已以新合約合意取代原來之合意，原來之違約金約定自
    已不復存在，否則被上訴人一方面可獲最低報酬，另一方又
    可要求違約金，明顯違反雙方之原意。又依兩造93年3 月13
    日協議書第18條約定，系爭合營契約書及協議書係以上訴人
    向台南信合美眼科除上訴人以外全體股東全部股份讓渡買賣
    成立為生效要件，而被上訴人並未就此提出任何證據證明，
    上訴人已向台南信合美眼科除上訴人以外全體股東全部股份
    讓渡買賣成立，被上訴人據系爭合營契約書及協議書，請求
    上訴人給付違約金，自非適法。若認上訴人有違約，被上訴
    人並未能證明受損害，且約定之違約金亦屬過高。又兩造於
    93年5 月6 日簽立合營契約書第6 條約定，上訴人可安排被
    上訴人至台南市區域級醫院眼科及視網膜科看診或開刀其收
    入全部歸台南信合美眼科診所合營之收入，每週至少門診2
    診。兩造簽約後，上訴人即著手安排被上訴人至台南市區域
    級之新樓醫院門診、開刀，並於93年6 月間獲新樓醫院主管
    同意，但因被上訴人拒絕，而無法完成上開安排，被上訴人
    已然違約，並因而造成上訴人巨大損害，上訴人自得依上開
    合營契約書第26條約定請求被上訴人給付2,400 萬元之違約
    金。上訴人依民法第334 條第1 項規定，以其中2,000 萬元
    之違約金與其抵銷等語，資為抗辯。並上訴聲明：(一)原判決
    關於上訴人敗訴部分廢棄；(二)上開廢棄部分，被上訴人在第
    一審之訴及假執行之聲請均駁回；(三)第一、二審訴訟費用由
    被上訴人負擔。
三、兩造不爭執之事實：
  (一)兩造於93年3月間為經營眼科醫院，而分別於93年3月13日及
    同年5月6日簽立合營契約書及補充該合營契約書之協議書。
    93年3月13日之協議書第17條載明：「乙○○如未在高雄市
    設立眼科醫院或診所供丙○○醫師開業，則丙○○醫師可向
    乙○○要求2,000 萬元之違約賠償金，乙○○並放棄先訴抗
    辯權，簽約後按合約日期最長不能超過6 個月（醫院或診所
    之規模至少有3 間店面以上）」等語。
  (二)上訴人於93年5 月5 日與訴外人丁○○就坐落於高雄市苓雅
    區○○○路468 號房屋，簽立房屋租賃契約，並由被上訴人
    擔任上開租賃契約之見證人。
  (三)因上開房屋係訴外人丁○○向台灣土地銀行承租，且依約訴
    外人丁○○不得轉租予第三人，致上訴人解除租約承租，兩
    造因而未能在上開地點經營上述契約書及協議書所述之眼科
    醫院或診所。
  (四)上訴人另於94年10月10日與訴外人陳英嬌、林華斌就坐落高
    雄市○○區○○路151 及151-1 號房屋簽立「定金收據（租
    賃）」，並由被上訴人於94年10月23日在前開「定金收據」
    簽署為見證人，兩造有意在上開地點開設眼科醫院或診所。
  (五)上訴人未於94年10月30日前與訴外人陳英嬌、林華斌就上開
    房屋簽立租賃契約，致兩造未能在上開地點開設眼科醫院或
    診所。
四、上訴人未依93年3 月13日協議書第17條之約定，在高雄市設
    立眼科醫院或診所供被上訴人開業，是否可歸責於上訴人之
    事由？
  (一)查兩造93年3 月13日協議書第17條約定：「乙○○如未在高
    雄市設立眼科醫院或診所供丙○○醫師開業，則丙○○醫師
    可向乙○○要求2,000 萬元之違約賠償金，乙○○並放棄先
    訴抗辯權，簽約後按合約日期最長不能超過6 個月（醫院或
    診所之規模至少有3 間店面以上）」（原審卷第9 頁反面）
    ，是上訴人至遲應於93年9 月13日前，即需在高雄市設立眼
    科醫院或診所供被上訴人開業，否則即構成違約，被上訴人
    可依協議書約定請求違約金罰款。
  (二)上訴人辯稱：兩造於93年3 月13日簽約當時係欲在高雄市苓
    雅區○○○路468 號1 、2 、3 樓及地下室1 樓全部，經營
    長庚明明眼科醫院，上訴人亦確於93年5 月5 日與訴外人丁
    ○○訂立租賃契約書，向丁○○承租上開建物，上訴人已履
    行上開協議書之內容。惟事後上訴人察覺上開房屋係訴外人
    丁○○向台灣土地銀行承租，租期於94年9 月30日即屆期，
    且丁○○並無轉租權利，丁○○刻意隱瞞房屋係台灣土地銀
    行所有，上訴人受騙而承租足證未能在上開中山二路開設眼
    科醫院或診所，其過並不在上訴人。嗣兩造共同洽租高雄市
    ○○路151 及151 之1 號欲開設眼科醫院，因被上訴人考量
    上開地點之建物需另行增建，且有被拆除之風險，且被上訴
    人擬在其父於高雄市○○○路自宅所經營之眼鏡店開設眼科
    診所獨資開業，被上訴人遂否決上開計畫而未承租。故上訴
    人未能在高雄市設立眼科醫院或診所供被上訴人開業，均非
    可歸責於上訴人云云。經查：
  1.關於高雄市苓雅區○○○路468 號1 、2 、3 樓及地下室1
    樓全部：依證人丁○○於證述：伊與上訴人簽訂上開租賃契
    約時，上訴人當時已知道伊並非上開房屋之所有權人，且伊
    無轉租上開房屋之權利等語，其證稱：「簽約時兩造（指丁
    ○○及上訴人）都知道我只是單純的出租人而已，我只是二
    房東，依據規定我是不可以轉租，所以才訂該合夥契約，那
    是為了應付土地銀行，……我有告知他（指上訴人），且提
    示我與土地銀行的契約，我的租約是不得轉租……我從50幾
    年就向土地銀行租賃到現在，若是土地銀行沒有轉租給別人
    的話，都會租給我。上訴人許先生也有向土地銀行查詢過這
    項」、「自從與上訴人訂租賃之後，我就將房屋全部交付給
    上訴人，後來上訴人有來找我一直找我談，若是我死亡之後
    我的兄弟姊妹、我的繼承人不可以不將房屋租賃給他。此點
    我已經確定，上訴人有去找土地銀行，土地銀行有明確告訴
    上訴人可以繼續租，但是名義人沒有辦法更改而已」等語（
    原審卷第97、98頁）。是依證人丁○○上開證言，上訴人至
    少於93 年5月5 日之前已知悉上開房屋之所有權人為台灣土
    地銀行，訴外人丁○○僅係二房東，且訴外人丁○○無轉租
    之權利。又參見原審95年度重訴字第145 號清償借款事件卷
    宗內，訴外人丁○○與上訴人於93年3 月4 日簽立約定書，
    該約定書內容第1 條即為「本人（指訴外人丁○○）同意將
    坐落高雄市苓雅區○○○路468 號房屋（地下室1 樓、地面
    1 、2 、3 樓及5 樓共5 層）出租予乙○○先生承租。雙方
    約定租期自93年7 月1 日起至102 年共9 年整」（放卷外，
    該卷第78、79頁），顯見上訴人與訴外人丁○○早在93年3
    月4 日前，即已開始與訴外人丁○○接洽商討上開房屋之租
    賃事宜，是上訴人辯稱：其係嗣後始知悉上述房屋並非訴外
    人丁○○所有，顯無足採。縱如上訴人所稱丁○○刻意隱瞞
    房屋係台灣土地銀行所有，致上訴人受騙而承租足證未能在
    上開中山二路開設眼科醫院或診所云云，亦係上訴人與丁○
    ○間之事，核與上訴人依93年3 月13日協議書第17條約定，
    上訴人應在高雄市設立眼科醫院或診所供丙○○醫師開業之
    義務，不生影響。上訴人辯稱：無法在高雄市開立眼科醫院
    或診所非可歸責予伊，洵無所據。
  2.關於高雄市○○路151 及151-1 號房屋部分：上訴人主張：
    兩造共同洽租高雄市○○路151 及151 之1 號欲開設眼科醫
    院，因被上訴人考量上開地點之建物需另行增建，且有被拆
    除之風險，且被上訴人擬在其父於高雄市○○○路自宅所經
    營之眼鏡店開設眼科診所獨資開業，被上訴人遂否決上開計
    畫而未承租。故上訴人未能在高雄市設立眼科醫院或診所供
    被上訴人開業云云，然為被上訴人否認，上訴人又不能舉證
    以實其說，且衡情被上訴人果有否決在上開至聖路151 及15
    1-1 號房屋之議，被上訴人豈會於94年10月23日在定金收據
    簽名見證人（原審卷第37頁），是上訴人所辯自無可採。
  (三)上訴人又辯稱：上訴人並無在高雄市設立眼科醫院或診所供
    丙○○醫師開業之義務，且被上訴人亦有免除上訴人給付違
    約金之意，否則被上訴人為何未於93年間向上訴人請求上開
    違約金云云，為被上訴人否認，經查，協議書第17條係約定
    上訴人應負之義務已如前述，且上訴人於93年5 月5 日與訴
    外人丁○○就坐落於高雄市苓雅區○○○路468 號房屋簽立
    房屋租賃契約，上訴人為承租人，被上訴人為見證人（原審
    卷第36頁），另上訴人在至聖路151 及151-1 號房屋付定金
    時，上訴人亦為承租人，被上訴人為見證人（原審卷第37頁
    ），是上訴人所辯其並無在高雄市設立眼科醫院或診所供丙
    ○○醫師開業之義務云云，尚無可採。而上訴人辯稱被上訴
    人有免除上訴人給付違約金之意，既為被上訴人否認，上訴
    人又不能舉證證明，至被上訴人何時向上訴人請求違約金，
    乃被上訴人權利之行使，是上訴人此部分所辯，亦不可採。
  (四)上訴人又辯稱：上訴人在93年3 月13日與被上訴人簽立上開
    合營契約書、協議書之後，兩造復於93年5 月6 日簽立台南
    信合美眼科診所之合營契約書，該契約不但合營期間與上開
    93年3 月13日之合營契約書完全相同，且內容有互為援引、
    補充之處，足證兩份合營契約書均保證被上訴人不論是在高
    雄或台南門診，其最低薪資報酬都是100 萬元，而上開台南
    信合美眼科診所之合營契約書第5 條既約定「高雄長庚明明
    眼科醫院或診所準備不及尚未開業期間」仍保證最低薪100
    萬元，且達2 年，足證兩造已以新合約合意取代原來之合意
    ，原來之違約金約定自已不復存在，否則被上訴人一方面可
    獲最低報酬，另一方又可要求違約金，明顯違反雙方之原意
    云云。經查，依兩造93年3 月13日協議書第17條係指乙○○
    未在高雄市設立眼科醫院或診所供丙○○醫師開業，則丙○
    ○醫師可向乙○○要求違約金而言；而兩造於93年5 月6 日
    簽立台南信合美眼科診所之合營契約書第5 條，係指乙○○
    已在高雄市設立眼科醫院或診所供丙○○醫師開業，只因準
    備不及尚未開業之期間，上訴人即應保證底薪100 萬元，兩
    者情形尚有不同，是上訴人辯稱兩造已以新合約合意取代原
    來之合意，原來之違約金約定自已不復存在云云，尚無可採
    。
五、兩造93年3 月13日合營契約書及協議書否生效？
  (一)上訴人辯稱：兩造93年3 月13日協議書第18條既明定「本合
    營契約書及協議書之簽署以甲方向台南信合美眼科除甲方以
    外全體股東全部股份讓渡買賣成立始生效。」則系爭合營契
    約書及協議書雖然簽立，但係以「上訴人向台南信合美眼科
    除上訴人以外全體股東全部股份讓渡買賣成立」為生效要件
    ，而被上訴人並未就此提出任何證據證明，上訴人已向台南
    信合美眼科除上訴人以外全體股東全部股份讓渡買賣成立，
    則系爭合營契約書及協議書是否已具生效要件而生契約效力
    ，尚屬未明，被上訴人據系爭合營契約書及協議書，請求上
    訴人給付違約金，自非適法云云。
  (二)按解釋意思表示，應探求當事人之真意，不得拘泥於所用之
    辭句，民法第98條定有明文。經查，依93年3 月13日協議書
    第17條約定：「乙○○如未在高雄市設立眼科醫院或診所供
    丙○○醫師開業，則丙○○醫師可向乙○○要求2,000 萬元
    之違約賠償金，乙○○並放棄先訴抗辯權，簽約後按合約日
    期最長不能超過6 個月（醫院或診所之規模至少有3 間店面
    以上）」，係借重被上訴人原在高雄長庚醫院服務多年所累
    積之高屏縣市病患及人脈，否則即失有利條件。而協議書第
    18條約定之源由，乃上訴人以兩造之合作關係執行，係建立
    在其能掌控台南信合美眼科經營權之基礎上，如果其無法掌
    控該眼科之經營權，兩造之合營關係就無法運作，換言之，
    上訴人祇要蒐購該眼科其他股東股權，其即可實際取得經營
    權，而不以取得股權移轉登記為要件，否則協議書第18條合
    作期間自93年7 月1 日至98年6 月30日，及第17條所約定之
    6 個月即失其意義而形容具文，亦有違當時簽約目的借重被
    上訴人原在高雄長庚醫院服務多年所累積之高屏縣市病患及
    人脈之旨趣。而上訴人亦已掌控該眼科之實際經營權，雙方
    乃於93年5 月6 日再簽署「合營契約書」，以補充93年3 月
    13日「合營契約書」未就合營細節規範之部分觀之甚明，93
    年5 月6 日簽訂「合營契約書」及「協議書」，上訴人亦以
    信合美眼科診所股東代表名義簽約。足見兩造93年3 月13日
    合營契約書及協議書已生效，上訴人主張系爭合約未生效力
    ，自無足採，亦無理由。
六、被上訴人是否可請求上訴人給付違約金，兩造約定之違約金
    是否過高？
  (一)按當事人得約定債務人於債務不履行時，應支付違約金。違
    約金，除當事人另有約定外，視為因不履行而生損害之賠償
    總額，其約定如債務人不於適當時期或不依適當方法履行債
    務時，即須支付違約金者，債權人除得請求履行債務外，違
    約金視為因不於適當時期或不依適當方法履行債務所生損害
    之賠償總額，民法第250 條定有明文。約定之違約金過高者
    ，法院得減至相當之數額，民法民法第250 條、第252 條定
    有明文，又當事人約定契約不履行之違約金過高者，法院固
    得依民法第252 條以職權減至相當之數額，惟是否相當仍須
    依一般客觀事實、社會經濟狀況及當事人所受損害情形，以
    為酌定標準，而債務已為一部履行者，亦得比照債權人所受
    利益減少其數額；約定之違約金是否過高，應就債務人若能
    如期履行債務時，債權人可得享受之一切利益為衡量之標準
    （最高法院49年台上字第807 號、51年台上字19號判例參照
    ）。
  (二)查被上訴人原任職財團法人長庚紀念醫院，年所得約425 萬
    6,058 元，此有卷附之被上訴人扣繳憑單2 紙可證（原審卷
    第132 之3 頁），上訴人於93年5 月5 日與訴外人丁○○就
    坐落於高雄市苓雅區○○○路468 號房屋，簽立房屋租賃契
    約時，被上訴人簽發押租金及租金支票交付丁○○，並投入
    600 餘萬元（其中40% 由被上訴人負擔）就上開租屋為整修
    ，而依兩造於93年3 月13日簽立之合營契約書第10條約定，
    上訴人如能依約在高雄市設立眼科醫院或診所供丙○○醫師
    開業，則被上訴人可獲得盈餘，而上訴人未履行，被上訴人
    未依約在高雄市設立眼科醫院或診所，並使被上訴人就此喪
    失預期利益，惟參以上訴人於93年3 月13日簽立之合營契約
    書後，上訴人即於93年5 月5 日與訴外人丁○○就坐落於高
    雄市苓雅區○○○路468 號房屋，簽立房屋租賃契約，因上
    開房屋係訴外人丁○○向台灣土地銀行承租，租期於94年9
    月30日即屆期，且丁○○並無轉租權利，致未能在上開中山
    二路開設醫院或診所，嗣洽租高雄市○○路151 及151 之1
    號欲開設眼科醫院，因考量上開地點之建物需另行增建，且
    有被拆除之風險，致未承租，是本院審酌被上訴人受損程度
    、上訴人履約程度及兩造之利益，認上開協議書約定之2,00
    0 萬元之違約金尚屬過高，應酌減為500 萬元較為適當。
七、上訴人主張抵銷抗辯是否有理由？
  (一)上訴人辯稱：兩造於93年5 月6 日簽立合營契約書第6 條約
    定，上訴人可安排被上訴人至台南市區域級醫院眼科及視網
    膜科看診或開刀其收入全部歸台南信合美眼科診所合營之收
    入，每週至少門診2 診。兩造簽約後，上訴人即著手安排被
    上訴人至台南市區域級之新樓醫院門診、開刀，並於93年6
    月間獲新樓醫院主管同意，但因被上訴人拒絕，而無法完成
    上開安排，被上訴人已然違約，並因而造成上訴人巨大損害
    ，上訴人自得依上開合營契約書第26條約定請求被上訴人給
    付2,400 萬元之違約金。上訴人依民法第334 條第1 項規定
    ，以其中2,000 萬元之違約金與其抵銷云云。
  (二)查兩造於93年5 月6 日簽立台南信合美眼科診所合營契約書
    第6 條約定「甲方（上訴人）可安排乙方（被上訴人）至台
    南市區域級醫院眼科及視網膜科看診或開刀其收入全部歸台
    南信合美眼科診所合營之收入，每週至少門診二診」，第26
    條約定「雙方均應本諸誠信原則履行本約任何一方違約則違
    約者應無條件付給對方2,000 萬元正作為懲罰性違約賠償金
    並放棄先訴抗辯權絕無異議」等語（原審卷第11、12頁）。
    惟查，上訴人所主張與新樓醫院之合作方案，並未經新樓醫
    院核准同意合作，且亦未簽署任何合作契約等情，業經證人
    （即新樓醫院之院長）甲○○證稱：「（提示上訴人97年8
    月12日調查證據聲請狀所附之上證二合約書、上證三簽呈，
    有無看過這兩份文書？）我在93年9 月公文呈上來才看過，
    我沒有批准這個公文」、「（上證二之合約你們新樓醫院也
    沒有簽？）沒有」、「（請說明當時沒有核准的原因？）合
    作下去，他們的業績要算在新樓醫院的業績，新樓醫院的業
    績已經超過健保局給我們的額度，所以這個合作方案對我們
    沒有好處」等語（本院卷第137 頁）。且依上開簽呈除院長
    批示「總額預算考量，本案緩議」外，該醫院之副院長亦批
    示「投資成本過高，建議暫緩合作」（本院卷第147 頁）。
    足徵上訴人前開所主張與新樓醫院之合作方案，並未經新樓
    醫院核准同意合作，且亦未簽署任何合作契約，是被上訴人
    自無法至新樓醫院看診或開刀，而無違約情事。上訴人上開
    抵銷抗辯，自無可採。
八、綜上所述，被上訴人依上開協議書之內容，請求上訴人給付
    500 萬元，為有理由，應予准許，逾此部分之請求為無理由
    ，應予駁回。原審就超過上開應准許部分，為上訴人敗訴之
    判決，並為假執行之宣告，自有未合。上訴意旨，就此部分
    指摘原判決不當，求予廢棄改判，為有理由，爰由本院將原
    判決此部分廢棄改判如主文第2 項所示。至於上開應准許部
    分，原審判命上訴人給付，並為假執行之宣告，核無違誤，
    上訴意旨，就此部分，仍執陳詞，指摘原判決不當，求予廢
    棄，為無理由，應予駁回。
九、據上論結，本件上訴為一部有理由，一部無理由，依民事訴
    訟法第450 條、第449 條第1 項、第79條，判決如主文。
中    華    民    國    98    年    8    月    19     日
                            民事第五庭
                                審判長法官  蔡明宛
                                法      官  魏式璧
                                法      官  曾錦昌
以上正本證明與原本無異。
如對本判決上訴，須於判決送達後20日內向本院提出上訴狀，其
未表明上訴理由者，應於上訴後20日內向本院提出上訴理由書（
均須按他造當事人之人數附繕本）。上訴時應提出委任律師或具
有律師資格之人之委任狀，並依附註條文規定辦理。
中    華    民    國    98    年    8    月    19     日
                                書  記  官  梁美姿
附註：
民事訴訟法第466 條之1 ：
對於第二審判決上訴，上訴人應委任律師為訴訟代理人，但上訴
人或其法定代理人具有律師資格者，不在此限。
上訴人之配偶、三親等內之血親、二親等內之姻親，或上訴人為
法人、中央或地方機關時，其所屬專任人員具有律師資格並經法
院認適當者，亦得為第三審訴訟代理人。
第1 項但書及第2 項情形，應於提起上訴或委任時釋明之。


司法院資訊處製作；財團法人民間司法改革基金會備份。
